臺灣新竹地方法院民事裁定  
110年度輔宣字第20號
聲  請  人  黎洧成  

相  對  人  黎萬炫  

關  係  人  蕭雪瓊  

            張淑娟  

            黎玉蘭  

            黎粉妹  


            黎潤妹  

上列聲請人聲請監護宣告事件，本院裁定如下：
    主  文
一、宣告黎萬炫（男，民國00年0月0日生，身分證統一編號：Z0
    00000000號）為受輔助宣告之人。
二、選定黎洧成（男，民國00年0月0日生，身分證統一編號：Z0
    00000000號）為受輔助宣告人之人之輔助人。
三、受輔助宣告之人黎萬炫為如附件所示之行為，均應經輔助人
    同意。
四、聲請程序費用由受輔助宣告之人負擔。
    理  由
一、聲請意旨略以：聲請人係相對人之姪，相對人自民國60年1
    月1日起，因天生之原因，而有精神障礙或心智缺陷，致其
    為意思表示或受意思表示，或辨識其意思表示之效果，顯有
    不足。為此依民法第15條第1項，聲請鈞院准予對相對人為
    輔助宣告，並依民法第1113條之1第1項指定聲請人為相對人
    之輔助人，另依民法1113條之1第2項指定關係人張淑娟為會
    同開具財產清冊之人等語。且提出同意書、親屬系統表、戶
    口名簿影本等件為憑。
二、按對於因精神障礙或其他心智缺陷，致不能為意思表示或受
    意思表示，或不能辨識其意思表示之效果者，法院得因本人
    、配偶、四親等內之親屬、最近一年有同居事實之其他親屬
    、檢察官、主管機關或社會福利機構之聲請，為監護之宣告
    ；對於因精神障礙或其他心智缺陷，致其為意思表示或受意
    思表示，或辨識其意思表示效果之能力，顯有不足者，法院
    得因本人、配偶、四親等內之親屬、最近一年有同居事實之
    其他親屬、檢察官、主管機關或社會福利機構之聲請，為輔
    助之宣告，民法第14條第1項、第15條之1第1 項分別定有明
    文。又按法院對於監護宣告之聲請，認為未達應受監護宣告
    之程度，而有輔助宣告之原因者，得依聲請或依職權以裁定
    為輔助之宣告。法院為前項裁定前，應使聲請人及受輔助宣
    告之人有陳述意見之機會，家事事件法第174條第1 項、第2
    項定有明文。
三、查本件聲請人為相對人之姪子，有聲請人提出之戶口名簿影
    本及親屬系統表附卷可憑，聲請人為有權提起本件聲請之人
    ，堪可認定。又本院於110年8月24日會同鑑定人即仁慈醫院
    精神科潘占偉醫師於該醫院13樓會客室就相對人現況為鑑定
    時，相對人坐於椅子上，經點呼姓名有回應。聲請人則在場
    稱：因親戚會帶相對人去辦事情，證件也都被他們扣住，我
    的兄姊都領有殘障手冊，也是被他們拿去保管，故提出本件
    聲請等語，此有同日精神鑑定調查筆錄在卷可參。另鑑定人
    就聲請人所為鑑定結果認略以：相對人過去除智能障礙外，
    也曾因為腦神經損傷而導致右眼失明，但近6、7年已無業在
    家，可以自理飲食清潔等基本需求。鑑定時，相對人雖意識
    清醒，但注意力不太集中，對提問有明顯困難，常無法理解
    提問而無法回答，反應緩慢，計算能力、時間定向感障礙，
    對情境理解及錢財管理有明顯困難，確實符合智能障礙之程
    度。依鑑定當時之臨床病況判斷，相對人已符合因精神障礙
    或其他心智缺陷，致為意思表示或受意思表示，或辦識其意
    思表示之效果有明顯障礙，即已達輔助宣告之程度等語。此
    有仁慈醫院110年9月9日仁醫字第1105000500號函暨檢附之
    司法鑑定報告書附卷為憑。是以，堪認聲請人因精神障礙之
    影響，致其為意思表示、受意思表示及辨識其意思表示效果
    之能力，均顯有不足，而有輔助宣告之原因，聲請人聲請對
    相對人為輔助宣告為有理由，應予准許。
四、按受輔助宣告之人，應置輔助人；法院為輔助之宣告時，應依職權就配偶、四親等內之親屬、最近一年有同居事實之其他親屬、主管機關、社會福利機構或其他適當之人選定一人或數人為輔助人；法院選定輔助人時，應依受輔助宣告之人之最佳利益，優先考量受輔助宣告之人之意見，審酌一切情狀，並注意下列事項：一、受輔助宣告之人之身心狀態與生活及財產狀況。二、受輔助宣告之人與其配偶、子女或其他共同生活之人間之情感狀況。三、輔助人之職業、經歷、意見及其與受輔助宣告之人之利害關係。四、法人為輔助人時，其事業之種類與內容，法人及其代表人與受輔助宣告之人之利害關係，民法第1113條之1第1項及同條第2項準用第1111條、第1111條之1分別定有明文。本件聲請人為相對人之姪子，關係人蕭雪瓊、張淑娟、黎玉蘭、黎粉妹、黎潤妹分別為相對人之配偶、外甥女、四妹、大姊、三妹，相對人父母黎志德、黎徐秀英及二姊黎菊妹均已辭世之情；兩造均同意本件聲請，且同意由聲請人任相對人之輔助人，此經兩造、另案相對人黎萬興當庭陳明在卷（見本院110年10月13日筆錄），並有同意書在卷可稽，是堪認由聲請人任相對人之輔助人，應符合於相對人之最佳利益，爰依法選任之，並參酌均兩造之意見，以及相對人之精神現況，以及為保護相對人及其家人暨交易安全起見，併酌定相對人為附件所示行為時，均應經輔助人之同意或協助，俾保護相對人。
五、末者，由民法第15條之2 規定可知，受輔助宣告之人並未喪
    失行為能力，且依法並未完全剝奪其財產處分權。再參酌同
    法第1113條之1 規定，並無準用同法第1094條、第1099條及
    第1099條之1 、第1103條第1 項規定，亦即受輔助宣告人之
    財產，不由輔助人管理，輔助人對於受輔助宣告人之財產，
    並無規定應與經法院或主管機關所指定之人會同開具財產清
    冊，故本件毋庸指定關係人張淑娟為會同開具財產清冊之人
    。又依民法第15條之2第1項規定，受輔助宣告之人為下列行
    為時，應經輔助人同意；但純獲法律上利益，或依其年齡及
    身分、日常生活所必需者，不在此限：（一）為獨資、合夥
    營業或為法人之負責人；（二）為消費借貸、消費寄託、保
    證、贈與或信託；（三）為訴訟行為；（四）為和解、調解
    、調處或簽訂仲裁契約；（五）為不動產、船舶、航空器、
    汽車或其他重要財產之處分、設定負擔、買賣、租賃或借貸
    ；（六）為遺產分割、遺贈、拋棄繼承權或其他相關權利；
    （七）法院依前條聲請權人或輔助人之聲請，所指定之其他
    行為，均此附敘。
六、依家事事件法第177條第2項、第164條第2項規定，裁定如主
    文。
中　　華　　民　　國　　110 　年　　10　　月　　14　　日
               家事法庭  法　　　官  林建鼎 
以上正本係照原本作成。
如對本裁定抗告，須於裁定送達後10日之不變期間內，向本院提
出抗告狀（需附繕本），並繳納抗告費新臺幣1,000元。
中　　華　　民　　國　　110 　年　　10　　月　　14　　日
                         書　記　官　林毓青  
附件：受輔助宣告人為下列法律行為時，均應經輔助人之同意、
      協助：
一、為獨資、合夥營業或為法人之負責人。
二、為消費借貸、消費寄託、保證、贈與或信託。
三、為訴訟行為。
四、為和解、調解、調處或簽訂仲裁契約。
五、為不動產、船舶、航空器、汽車或其他重要財產之處分、設
    定負擔、買賣、租賃或借貸。
六、為遺產分割、遺贈、拋棄繼承權或其他相關權利。
七、法院依聲請人之聲請，所指定之相對人其他行為如下：
  ㈠、申辦手機門號、購買手機。
  ㈡、申辦信用卡、金融卡。
  ㈢、處分現金超過新臺幣伍佰元以上者。
  ㈣、並由輔助人保管相對人之不動產權狀、身分證、健保卡、
      郵局定存單及存摺。